【裁判字號】    98,家上,274
【裁判日期】    990119
【裁判案由】    撤銷親屬會議決議
【裁判全文】
臺灣高等法院民事判決                 98年度家上字第274號
上  訴  人  丁○○
訴訟代理人  顧定軒律師
被 上 訴人  戊○○○
            丙○○
            乙○○
上列 二 人
共      同  郭睦萱律師
訴訟代理人
上列 三 人
共      同  景熙焱律師
訴訟代理人
上列當事人間撤銷親屬會議決議事件，上訴人對於中華民國98年
9月17日臺灣板橋地方法院98年度家訴字第138號第一審判決提起
上訴，本院判決如下：
    主  文
原判決廢棄，發回臺灣板橋地方法院。
    事  實
一、按民事訴訟法第56條第1項所稱訴訟標的，對於共同訴訟之
    各人必須合一確定者，係指固有必要共同訴訟與類似必要共
    同訴訟而言。依法律之規定必須數人一同起訴或數人一同被
    訴，當事人之適格始無欠缺者，謂之固有必要共同訴訟。數
    人在法律上各有獨立實施訴訟之權能，而其中一人起訴或一
    人被訴時，所受之本案判決依法律之規定對於他人亦有效力
    者，如該他人為共同訴訟人，即為類似必要共同訴訟（最高
    法院28年上字第2199號判例意旨參照）。次按第一審之訴訟
    程序有重大瑕疵者，第二審法院得廢棄原判決，而將該事件
    發回原法院，但以維持審級制度認為必要時為限，民事訴訟
    法第451條第1項定有明文。又所謂因維持審級制度之必要，
    係指當事人因在第一審之審級利益被剝奪，致受不利之判決
    ，須發回原法院以回復其審級利益而言。再按原告之訴，依
    其所訴之事實，在法律上顯無理由者，法院得不經言詞辯論
    ，逕以判決駁回之，民事訴訟法第249條第2項亦有明文。該
    項所謂原告之訴，依其所訴之事實，在法律上顯無理由者，
    係指依原告於訴狀內記載之事實觀之，在法律上顯然不能獲
    得勝訴之判決而言（最高法院62年台上字第845號判例參照
    ）。故須原告所表明之起訴事實，不經調查即可認定在法律
    上顯無理由而不能獲得勝訴之判決者，始足當之。若就原告
    所主張之事實，仍須調查證據，方能判斷有無理由者，即非
    所謂顯無理由（最高法院69年台上字第42號判例、88年度台
    上字第634號裁判意旨亦可參照）。
二、上訴人於原審起訴主張：兩造為禁治產人林子畏之親屬會議
    會員，98年5月17日召開第八次親屬會議，由被上訴人丙○
    ○、乙○○、戊○○○等3人出席，就附表一所示議案，全
    票通過決議出售林子畏之不動產。惟禁治產人林子畏目前帳
    戶內之現金仍足敷其住院及療養所需之各項費用，並無處分
    其財產以支應相關費用之必要，上開第八次親屬會議，顯非
    為禁治產人林子畏之利益而為，為此依民法第1137條規定，
    對被上訴人提起訴訟，請求撤銷上開第八次親屬會議所為同
    意處分禁治產人林子畏名下如附表一所示不動產之決議。嗣
    於98年9月17日，以禁治產人林子畏之親屬會議會員，於起
    訴後分別於98年8月1日、8月13日、9月6日，召開禁治產人
    林子畏第九、十、十一次親屬會議，決議處分如附表二、三
    、四所示林子畏名下不動產之內容違背法令，當庭具狀追加
    聲明請求撤銷第九至十一次親屬會議決議。
三、原審以禁治產人林子畏之親屬會議會員，除兩造外，尚有法
    定親屬會議會員林瀚東，及經臺灣板橋地方法院96年度家聲
    字第273號民事裁定，指定甲○○為親屬會議會員，有該民
    事裁定可稽（見原審卷第26至30頁）。上訴人僅以被上訴人
    丙○○、戊○○○、乙○○為共同被告，請求撤銷禁治產人
    林子畏第八次至十一次親屬會議決議，而未以禁治產人林子
    畏之全體親屬會議會員為被告，而於98年9月17日以當事人
    顯不適格，其訴顯無理由，不經言詞辯論，判決駁回上訴人
    之訴。
四、經查：原審於98年9月17日行言詞辯論期日，二度訊問兩造
    ：「林子畏親屬會議的成員為何人？」，有該日言詞辯論筆
    錄可稽（見原審卷第65頁）。足證原審就上訴人主張之事實
    ，仍須行言詞辯論，並調查證據，方能判斷在法律上有無理
    由。揆諸首揭說明，上訴人之主張，並非所謂顯無理由，亦
    非不經調查即可認定不能獲得勝訴之判決。且上訴人於98年
    9 月17日19時38分即向原法院遞狀追加其餘親屬會議會員林
    瀚東、甲○○為被告，請求撤銷親屬會議決議（見原審卷第
    94頁）。原審仍於98年9月17日依民事訴訟法第249條第2項
    規定，以上訴人未以全體親屬會議會員為被告，其訴顯無理
    由而判決駁回，尚有未洽，其訴訟程序自有重大瑕疵。又本
    件訴訟標的對於全體親屬會議會員間必須合一確定，自無從
    經兩造同意由本院為實體之裁判，而補正前開訴訟程序之瑕
    疵。則為維持審級制度，並保障當事人之程序權，爰不經言
    詞辯論，逕將原判決廢棄，發回原法院重行審理。
五、據上論結，本件上訴為有理由，依民事訴訟法第451條第1項
    、第453條，判決如主文。
中    華    民    國    99    年    1     月    19    日
                    民事第十四庭
                        審判長法  官 林金村
                              法  官 王麗莉
                              法  官 李慈惠
正本係照原本作成。
如不服本判決，應於收受送達後20日內向本院提出上訴書狀，其
未表明上訴理由者，應於提出上訴後20日內向本院補提理由書狀
（均須按他造當事人之人數附繕本）上訴時應提出委任律師或具
有律師資格之人之委任狀；委任有律師資格者，另應附具律師資
格證書及釋明委任人與受任人有民事訴訟法第466條之1第1項但
書或第2項（詳附註）所定關係之釋明文書影本。
中    華    民    國    99    年    1     月    19    日
                              書記官 王敬端
附註：
民事訴訟法第466條之1（第1項、第2項）：
對於第二審判決上訴，上訴人應委任律師為訴訟代理人。但上訴
人或其他法定代理人具有律師資格者，不在此限。
上訴人之配偶、三親等內之血親、二親等內之姻親，或上訴人為
法人、中央或地方機關時，其所屬專任人員具有律師資格並經法
院認為適當者，亦得為第三審訴訟代理人。
附表一：
一、第一案：「處分林子畏名下土地再重新購買不動產保值及節
              稅案」
二、第四案：「太璞宮土地處理案」
三、第五案：「三重永德段1485、1486地號土地買賣案」
四、第六案：「新莊福營段62地號公同共有土地買賣案」
五、第七案：「三重光興段258 、257 、257 之1 地號公同共有
              土地買賣案」
六、第八案：「新店安德段340地號土地買賣案」
七、第九案：「三重大同南段9 、福德南段807 、353 、光興段
              250地號公同共有土地買賣案」
八、第十案：「新莊瓊林段891 、914 、914-1 、914-2 地號公
              同共有土地買賣案」
九、第十四案：「中壢平鎮○○段227地號土地買賣案」
十、第十五案：「五股鄉○○○段五股坑小段159 地號土地買賣
                案」
附表二：
一、第一案：「有關監護事務暨親屬會議之權限釋疑（依親屬會
              議會員戊○○○女士反映辦理）暨親屬會議召開
              之權限及規定」
二、第四案：「土城忠義段墓地之後續處理方案」
三、第五案：「桃園春日段325地號（個人持有）土地買賣案」
四、第六案：「桃園大園段89- 8 地號（公同共有）土地買賣案
    」
五、第七案：「新店安德段387 、391 、394 、396 、403 、41
              7 、418 、545地號（分別共有）土地買賣案」
六、第八案：「大溪新溪段46-5、46-6、46-7、46-25 、92-1、
             92-10、92-14 、92-15 、92-16 地號（個人持有
             1/7） 土地買賣案」
附表三：
第一案：「擬購買臺北市○○路○ 段315 巷10弄7 號2 樓（含車
          位）之全新住宅大廈不動產乙件」
附表四：
一、第一案：「98年7月31日止財務報告案」
二、第二案：「有關宜蘭二城國小（租用）及樹林柑園派出所（
              占用）土地處理委託案」
三、第三案：「有關太璞宮系爭土地處理委託案」

司法院資訊處製作；財團法人民間司法改革基金會備份。
